【裁判字號】    97,上訴,2266
【裁判日期】    970805
【裁判案由】    偽造文書等
【裁判全文】
臺灣高等法院刑事判決                97年度上訴字第2266號
上  訴  人
即  被  告  丙○○原名李政輝
上列上訴人因偽造文書等案件，不服臺灣桃園地方法院97年度訴
緝字第1號，中華民國97年3月21日第一審判決（起訴案號：臺灣
桃園地方法院檢察署96年度偵字第21257號，暨移送併案審理：
96年度偵字第16595 號），提起上訴，本院判決如下：
    主  文
原判決撤銷。
丙○○連續行使偽造私文書，足以生損害於他人，處有期徒刑壹
年捌月。偽刻之「桃苗汽車股份有限公司」、「丁○」之印章
各壹枚、附表所示偽造之印文、署押，均沒收。
    事  實
一、丙○○基於為自己不法所有之詐欺及行使偽造私文書之概括
    犯意，於其擔任桃苗汽車股份有限公司（下稱桃苗汽車公司
    ）中壢所所長及桃園所所長時，連續為下列犯行：
  (一)丙○○於民國（下同）九十四年五月任職桃苗汽車公司中壢
    所所長期間，向甘耀明佯稱：桃苗汽車公司已標得利台紡織
    公司之土地，其本人投資金額占總投資之百分之０‧五，投
    資報酬率極高，其可提供月息二‧五分之利息，向甘耀明調
    借新台幣（下同）二百萬元，為取信於甘耀明，丙○○並於
    九十四年五月間某日，在桃園縣中壢市○○路一六二號桃苗
    汽車公司中壢所內，偽以桃苗汽車股份有限公司負責人丁○
    之名義，持其於不詳時地委請不知情之不詳姓名成年人偽刻
    之「桃苗汽車股份有限公司」、「丁○」之印章，蓋用於載
    有上開投資內容之「土地投資合約書」，偽造上開印文各一
    枚，並偽簽「丁○」署押一枚，偽造上開「土地投資合約書
    」（附表編號一），於九十四年五月二十日在上址，同時簽
    發附表編號二所示支票，並在背面蓋用其上開偽刻之「桃苗
    汽車股份有限公司」、「丁○」印章，偽造上開印文各一枚
    ，用以表徵桃苗汽車公司及丁○同意為上開票據背書承擔票
    據責任之意思，一併交付予甘耀明，而行使上開偽造之私文
    書，使甘耀明陷於錯誤，誤信丙○○確有參與上開投資，且
    經桃苗汽車公司及丁○同意擔保票據責任，因而同意借予丙
    ○○一百萬元，並於九十四年六月一日、二日先後匯入丙○
    ○之帳戶，足以生損害於「桃苗汽車公司」、「丁○」及甘
    耀明。嗣甘耀明屆期未獲清償而提示前揭支票遭退票，始知
    受騙。
  (二)丙○○於九十四年十月任職於桃苗汽車公司桃園所所長期間
    ，向甲○○佯稱：其參與桃苗汽車公司標購得利台紡織公司
    土地之投資，投資報酬率甚高，邀集甲○○共同投資，為取
    信於甲○○，丙○○並於94年十月間某日，在桃園縣桃園市
    ○○○路桃苗汽車公司桃園所內，偽以桃苗汽車股份有限公
    司負責人丁○之名義持上開其所偽刻之「桃苗汽車股份有限
    公司」、「丁○」之印章，蓋用於載有上開投資內容之「土
    地投資合約書」，偽造上開印文各一枚，並偽簽「丁○」署
    押一枚，偽造上開「土地投資合約書」（附表編號三），同
    時簽發附表編號四之支票，並在背面蓋用其上開偽刻之「桃
    苗汽車股份有限公司」、「丁○」印章，偽造上開印文各一
    枚，用以表徵桃苗汽車公司及丁○同意為上開票據背書承擔
    票據責任之意思，一併交付予甲○○，而行使上開偽造之私
    文書，使甲○○陷於錯誤，誤信丙○○確有參與上開投資，
    且經桃苗汽車公司及丁○同意擔保票據責任，因而交付丙○
    ○一百八十萬元，足以生損害於桃苗汽車公司、丁○及甲○
    ○。嗣甲○○、甘玉明屆期未獲清償而提示前揭支票遭退票
    後，始知受騙。
二、案經甘耀明、甲○○訴由臺灣桃園地方法院檢察署檢察官偵
    查起訴。
     理  由
一、按被告以外之人於審判外之言詞或書面陳述，除法律有規定
    者外，不得作為證據；又被告以外之人於審判外之陳述，雖
    不符合同法第一百五十九條之一至第一百五十九條之四之規
    定，但經當事人於審判程序同意作為證據，法院審酌該言詞
    陳述或書面陳述作成時之情況，認為適當者，亦得為證據。
    當事人、代理人或辯護人於法院調查證據時，知有第一百五
    十九條第一項不得為證據之情形，而未於言詞辯論終結前聲
    明異議者，視為有前項之同意，刑事訴訟法第一百五十九條
    之一第一項及第一百五十九條之五分別定有明文。查本判決
    下列所引用之各該被告以外之人於審判外之陳述（包含書面
    陳述），雖屬傳聞證據，惟當事人於原審及本院審理中均表
    示同意作為證據方法而不予爭執，且迄至言詞辯論終結前亦
    未再聲明異議，本院審酌上開證據資料製作時之情況，尚無
    違法不當及證明力明顯過低之瑕疵，亦認為以之作為證據應
    屬適當，故揆諸前開規定，爰逕依刑事訴訟法第一百五十九
    條之五規定，認前揭證據資料均有證據能力，先予敘明。
二、被告丙○○經合法通知，於本院準備及審理程序均未到庭，
    惟前揭未經桃苗汽車公司同意，偽造土地合約書、支票背書
    之事實，業據被告丙○○於原審坦承不諱，核與被害人甘耀
    明、甲○○指訴情節相符，並經證人即桃苗汽車公司代理人
    林聰雄、乙○○證述明確，復有附表所示之土地投資合約書
    、支票影本、退票理由單在卷可稽。另上開蓋用於土地合約
    書、支票背面之「桃苗汽車股份有限公司」、「丁○」印章
    為偽造等情，業據告訴人甘耀明於偵查中陳述明確（見95年
    度交查字第九０一號卷第五頁），且於告訴人甲○○對桃苗
    汽車公司提出請求給付票款之原審法院九十五年度壢簡字第
    一一一八號民事案件中，將被告交予甲○○之如附表編號四
    所示支票背書與民事卷內桃苗汽車公司聲請狀上具狀人欄內
    「桃苗汽車股份有限公司」及「丁○」印文送請法務部調查
    局鑑定結果，認二印文形體均明顯不符，有該局九十五年十
    一月二十三日調科貳字第０九五００五二九九八０號鑑定通
    知書在卷可稽（本院卷第二七頁），並經本院調閱上開民事
    案件卷宗核閱無誤。被告交予告訴人甘耀明、甲○○之卷附
    土地投資合約書、被告交予甘耀明之卷附支票背面所蓋之印
    文（分別見九十六年度他字第八五八號卷第三至五頁、九十
    五年度他字第二八四七號卷第四至五頁），經核均與上開送
    鑑定之被告交予甲○○之支票背面之之「桃苗汽車股份有限
    公司」、「丁○」印文相同，顯係被告蓋用上開偽刻之印章
    所致，從而被告偽刻印章犯行亦甚明確。是本件事證明確，
    被告之犯行已堪認定。被告上訴雖辯稱，伊與甘耀明間為借
    貸關係，惟被告係以虛偽之土地合約書向甘耀明借款，縱係
    借貸關係，甘耀明之借款行為亦係因被告施用詐術所致，被
    告所辯仍無解其詐欺犯行，自不足採。
三、按被告行為後，九十四年二月二日修正公布之刑法部分修正
    條文，業於九十五年七月一日施行。修正後刑法第二條第一
    項規定：「行為後法律有變更者，適用行為時之法律。但行
    為後之法律有利於行為人者，適用最有利於行為人之法律」
    ，上揭條文係規範行為後法律變更所生新舊法律比較適用之
    準據法，於刑法修正施行後，應適用上揭條文之規定，為「
    從舊從輕」之比較。又法律變更之比較適用，比較時應就罪
    刑有關之共犯、未遂犯、想像競合犯、牽連犯、連續犯、結
    合犯，以及累犯加重、自首減輕暨其他法定加減（如身分加
    減）與加減例等一切情形，綜其全部罪刑之結果而為比較；
    且就比較之結果，須為整體之適用，不能割裂分別適用各該
    有利於行為人之法律，此即法律變更之比較適用所應遵守之
    「罪刑綜合比較原則」及「擇用整體性原則」（最高法院二
    十四年上字第四六三四號判例、二十七年上字第二六一五號
    判例、九十五年第八次刑事庭會議決議意旨參照）。茲就與
    本案相關之法律修正前、後條文之比較，分述如下：
  (一)連續犯部分：修正前刑法第五十六條原規定：「連續數行為
    而犯同一罪名者，以一罪論。但得加重其刑至二分之一」，
    修正後之刑法已刪除上開連續犯之條文規定；被告多次犯行
    ，均係基於概括犯意反覆為之，依修正前刑法第五十六條連
    續犯之規定，僅各以一罪論，並得加重其刑，而修正後之刑
    法既已刪除上開連續犯之規定，則被告上開犯行，即應就各
    次之行為分別論罪科刑，再依數罪併罰之規定分論併罰；比
    較新舊法之結果，修正後之規定，以修正前之規定較有利於
    被告。
  (二)牽連犯部分：修正前刑法第五十五條後段原規定：「犯一罪
    而其方法或結果之行為犯他罪名，從一重處斷」，修正後之
    刑法已刪除上開牽連犯之條文規定；本件被告詐欺取財及行
    使偽造私文書等二罪間，有方法、目的之牽連關係（詳下述
    ），依修正前刑法第五十五條牽連犯之規定，僅從一較重之
    行使偽造私文書罪處斷，而修正後之刑法既已刪除上開牽連
    犯之規定，則被告上開犯行，即應分別論罪科刑，再依數罪
    併罰之規定分論併罰；比較新舊法之結果，修正前之規定，
    較有利於被告。
  (三)被告所犯詐欺取財罪，最低罰金數額部分：修正前刑法第三
    十三條第五款規定：「罰金：一元（銀元）以上。」，而依
    罰金罰鍰提高標準條例規定，就七十二年六月二十六日前修
    正之刑法部分條文罰金數額提高十倍，其後修正者則不提高
    倍數。而刑法第三十三條第五款自七十二年六月二十六日迄
    九十四年二月二日修正公布（九十五年七月一日施行），期
    間並未修正，再依現行法規所定貨幣單位折算新臺幣條例規
    定，以銀元一元折算新臺幣三元，則修正前最低罰金數額即
    為新台幣三十元。修正後刑法第三十三條第五款規定：「罰
    金：新臺幣一千元以上，以百元計算之。」修正後最低罰金
    刑即為一千元，自應以修正前之規定有利被告。
  (四)綜上修正前、後法律規定比較之結果，修正後之法律規定均
    未較有利於被告，揆諸前揭說明，本件自應適用被告行為時
    刑法之規定。
四、核被告所為，係犯刑法第三百三十九條第一項之詐欺取財罪
    及第二百十七條之偽造印章、印文、署押罪、第二百十六條
    、第二百十條之行使偽造私文書罪。被告利用不知情之人偽
    刻印章，為間接正犯。被告偽刻印章、偽造印文、署押之行
    為，為偽造私文書之階段行為，又被告偽造私文書之低度行
    為，為行使之高度行為吸收，均不另論罪。被告先後二次詐
    欺取財之行為及先後二次行使偽造私文書之行為，時間均緊
    接，均觸犯構成要件相同之罪，顯均係基於概括犯意為之，
    均為連續犯，依修正前刑法第五十六條，應各論以詐欺及行
    使偽造私文書之一罪。又被告所犯上開二罪間，有方法目的
    之關係，為牽連犯，應依修正前刑法第五十五條，從一重之
    行使偽造私文書罪處斷。被告偽造印章、以偽造私文書詐欺
    被害人甲○○部分之犯罪事實，雖未據起訴，惟與起訴部分
    有吸收或連續犯之裁判上一罪關係，為起訴效力所及，且就
    詐欺被害人甲○○部分，業經檢察官移送併辦，本院自應併
    予審究。
五、原審據以論罪科刑固非無見，惟被告所蓋用於土地投合約書
    、支票背面之「桃苗汽車股份有限公司」、「丁○」之印文
    為被告偽刻之印章所蓋用等情，業據告訴人甘耀明偵查時陳
    明在卷，原審漏未審酌，印章均為偽刻，而誤為盜蓋，自有
    未洽，被告上訴辯以其與甘耀明間為借貸關係、原審量刑過
    重云云，雖無理由，惟原判決既有上開可議之處，自屬無可
    維持，應由本院予以撤銷改判。爰審酌被告正值青壯，不思
    正道取財，竟行騙施詐，使被害人受害甚鉅，共詐得二百八
    十萬元，迄今除曾支付被害人甘耀明五萬元利息外，均未曾
    償還分文，又未與被害人達成和解，惟念其犯後坦承犯行，
    態度尚可等一切情狀，量處如主文所示之刑。末查附表所示
    二份「土地投資合約書」、二紙支票上之「桃苗汽車股份有
    限公司」、「丁○」之印文為被告蓋用偽造之「桃苗汽車股
    份有限公司」、「丁○」之印章而來，為偽造之印文；二份
    「土地投資合約書」上「丁○」署押各一枚，為被告所偽簽
    ，屬偽造之署押。蓋用上開文書之「桃苗汽車股份有限公司
    」、「丁○」之印章，為被告所偽造，上開印文、署押及印
    章，不問屬於犯人與否，均應依刑法第二百十九條之規定宣
    告沒收。
六、被告雖具狀以審判期日當日須照顧癌末病重之父親，請求延
    展期日云云，惟查照顧父親並非不能到庭之正當理由，且被
    告於本院之準備期日已無故不到庭，故本院認被告經合法傳
    喚無正當理由不到庭，爰不待其陳述，逕為判決。
據上論斷，應依刑事訴訟法第三百六十九條第一項前段、第三百
六十四條、第三百七十一條、第二百九十九條第一項前段，刑法
第二條第一項前段、第二百十七條、第二百十六條、第二百十條
、第三百三十九條第一項、第二百十九條，修正前刑法第五十六
條、第五十五條、第三十三條第五款，刑法施行法第一條之一第
一項、第二項前段，判決如主文。
本案經檢察官邱美育到庭執行職務。
中    華    民    國    97    年    8     月    5     日
                  刑事第十六庭審判長法  官  溫耀源
                                    法  官  許增男
                                    法  官  王敏慧
以上正本證明與原本無異。
如不服本判決，應於收受送達後十日內向本院提出上訴書狀，其
未敘述上訴之理由者並得於提起上訴後十日內向本院補提理由書
（均須按他造當事人之人數附繕本）。
                                    書記官  丁淑蘭
中    華    民    國    97    年    8     月    5     日
附錄本案論罪科刑法條全文：
中華民國刑法第210條
（偽造變造私文書罪）
偽造、變造私文書，足以生損害於公眾或他人者，處 5 年以下有
期徒刑。
中華民國刑法第216條
（行使偽造變造或登載不實之文書罪）
行使第 210 條至第 215 條之文書者，依偽造、變造文書或登載
不實事項或使登載不實事項之規定處斷。
中華民國刑法第217條
（偽造盜用印章印文或署押罪）
偽造印章、印文或署押，足以生損害於公眾或他人者，處3年以
下有期徒刑。
盜用印章、印文或署押，足以生損害於公眾或他人者，亦同。
中華民國刑法第339條第1項
（普通詐欺罪）
意圖為自己或第三人不法之所有，以詐術使人將本人或第三人之
物交付者，處5 年以下有期徒刑、拘役或科或併科1 千元以下罰
金。
附表:
┌──┬──────────────┬────────────────┐
│編號│文書名稱                    │偽造之印文、署押                │
├──┼──────────────┼────────────────┤
│ 一 │土地投資合約書              │「桃苗汽車股份有限公司」印文1枚 │
│    │（94年5月20）               │「丁○」印文1枚                 │
│    │                            │「丁○」署押1枚                 │
├──┼──────────────┼────────────────┤
│ 二 │付款人：新竹國際商銀支票    │「桃苗汽車股份有限公司」印文1枚 │
│    │票號:AA0000000              │「丁○」印文1枚                 │
│    │發票日期:95年3月31日        │                                │
│    │票面金額: 新台幣250萬元     │                                │
├──┼──────────────┼────────────────┤
│ 三 │土地投資合約書              │「桃苗汽車股份有限公司」印文1枚 │
│    │（94年10月1日）             │「丁○」印文1枚                 │
│    │                            │「丁○」署押1枚                 │
├──┼──────────────┼────────────────┤
│ 四 │付款人：新竹國際商銀支票    │「桃苗汽車股份有限公司」印文1枚 │
│    │票號:AA0000000              │「丁○」印文1枚                 │
│    │發票日期:95年5月2日         │                                │
│    │票面金額: 新台幣202萬6800元 │                                │
└──┴──────────────┴────────────────┘


司法院資訊處製作；財團法人民間司法改革基金會備份。
